臺灣士林地方法院民事判決　　　　　　　 95年度訴字第295號
原　　　告　戊○○
訴訟代理人　陳逸華律師
被　　　告　丁○○
　　　　　　壬○○
上二人共同
訴訟代理人　潘永芳律師
上列當事人間遷讓房屋等事件，本院於民國96年 8月20日言詞辯
論終結，判決如下：
    主      文
原告之訴及假執行之聲請均駁回。
訴訟費用新臺幣貳萬壹仟佰拾伍元由原告負擔。
    事實及理由
壹、程序部分：ｌ
    按訴狀送達後，原告不得將原訴變更或追加他訴，但被告同
    意者、請求之基礎事實同一者、擴張或減縮應受判決事項之
    聲明者，不在此限。被告於訴之變更或追加無異議，而為本
    案之言詞辯論者，視為同意變更或追加。民事訴訟法第 255
    條第 1項第1款、第2款、第3款及第2項分別定有明文。查本
    件原告起訴時原聲明被告丁○○、甲○○（按甲○○為原告
    於95年1 月間起訴時任台北慈善宮住持）應將坐落臺北市○○區○○路49號第1 樓房屋遷讓交還原；被告等應連帶給付
    原告自本訴狀繕本送達翌日起至返還上開房屋日止，按每月
    新臺幣（下同）6 萬元計算之損害金。嗣於民國95年11 月6
    日變更其聲明為被告丁○○、甲○○等應將坐落臺北市○○
    區○○路49號第1 樓房屋（如附圖所示A 、B 、C 、D 、D1
    、F 、F1部分，計223.71平方公尺，下稱系爭房屋）遷讓交
    還原告；被告等應連帶給付原告自本訴狀繕本送達翌日起至
    返還系爭房屋日止，按每月6 萬元計算之損害金。復於96年
    1 月8 日追加壬○○（按壬○○係95年3 月14日台北慈善宮
    公告為新任之住持）為被告（下與丁○○合稱被告，單指其
    中一人，則逕稱其姓名），並撤回被告甲○○之訴訟。核其
    所為係屬訴之變更或追加，惟其主張之基礎事實，或與原訴
    主張同一、或屬擴張應受判決事項之聲明，且被告未為異議
    而為本案之言詞辯論，揆諸前揭規定，自應准許。
貳、實體部分：
一、原告起訴主張：伊為坐落臺北巿北投區○○段○○段470地號
    上系爭房屋之所有權人，利用系爭房屋及該址二樓作為北投
    觀音佛堂（下稱系爭佛堂）使用，且任住持一職。85年間，
    伊赴美處理設立系爭佛堂在美分堂事宜，乃委任丁○○擔任
    系爭佛堂住持，處理系爭佛堂相關事宜。詎丁○○竟將系爭
    房屋改懸「台北慈善宮」（下稱慈善宮）招牌，供奉道教神
    祉，架設乩童，嚴重擾及佛門清靜，違反系爭佛堂規定，伊
    乃發函丁○○，解除系爭佛堂住持之委任關係。至此，丁○○依法應即返還系爭房屋。惟丁○○堅不去職，且拒絕返還
    系爭房屋，又慈善宮現任主任委員壬○○亦拒絕遷讓系爭房
    屋。按原告既解除委任關係，丁○○即無權占有系爭房屋，
    況且，即便伊與丁○○間曾有借貸契約，惟伊已為終止之意
    思表示，丁○○亦應即返還系爭房屋予伊。又壬○○無占有
    系爭房屋之合法權源。為此，爰依所有物返還請求權、借用
    人之返還義務、無權占有及不當得利之法律關係，聲明(一)被
    告應將系爭房屋（如附圖所示A 、B 、C 、D 、D1、F 、F1
    部分，計223.71平方公尺）遷讓交還原告，並應連帶給付原
    告自訴狀繕本送達之翌日起至返還系爭房屋之日止，按每個
    月6 萬元計算相當於租金之不當得利。(二)願供擔保，請准宣
    告假執行。
二、被告則以：慈善宮委派丁○○為代表，於85年9月7日以 650
    萬元為代價，向原告買受系爭房屋，並交付發票人為辛○○
    ，發票日為85年9月7日，金額 650萬元，受款人為徐維輿莊
    照（即原告），支票號碼 AB0000000，背書人為丁○○、王
    春田、庚○○，付款人為台北市第七信用合作社營業部之支
    票 1紙（下稱系爭支票）予原告收執，且經其提示兌現。但
    因系爭房屋未辦理建物第一次登記，致兩造無法辦理所有權
    移轉登記，然此無礙被告就系爭房屋對原告主張有權占有，
    原告遽爾興訟，實無理由。並聲明：(一)駁回原告之訴；(二)如
    受不利判決，願供擔保請准免為假執行之宣告。
三、兩造不爭執事實：
  (一)臺北市政府民政局於72年7月23日以北市民寺登字第070號，
    准予系爭佛堂原告申請寺廟登記。寺廟名稱為觀音佛堂，所
    在地為北投區○○路 3-1號，宗教別為佛教，私建，住持繼
    承慣例及管理人繼承慣例均為子孫繼承。財產總額2150萬元
    。法物439件，總值141萬元（見本院卷一，第12頁）。
  (二)臺北市政府地政處於76年12月15日，以76北市地四字第5562
    5號函原告，徵收原告所有坐落臺北市○○區○○段3小段47
    0地號土地（見本院卷一，第15至18頁）。
  (三)臺北市政府工務局公園路燈工程管理處於77年 6月14日，以
    北市工公配字第 14818號函原告，准許整修系爭佛堂，但不
    能全部拆除改建（見本院卷一，第20、21頁）。
  (四)臺北市政府工務局公園路燈工程管理處於93年 7月23日，以
    北市工公秘字第 09362318200號函北投觀音佛堂管理委員會
    代表人己○○，同意系爭佛堂繼續使用本市○○區○○段 3
    小段470地號，面積108平方公尺之土地（見本院卷一，第22
    至28頁、第72至86頁）。
  (五)臺北市政府民政局於95年4月19日，以北市民三字第0953101
    9200號函本院，址設臺北市○○區○○路49號 1樓之慈善宮
    為未符合寺廟登記之宗教場所（見本院卷一，第92頁）。
  (六)臺北市佛教會於85年9月25日以（85）北佛會證字第184號，
    發給系爭堂負責人丁○○團體會員證（見本院卷一，第 107
    頁）。
  (七)85年9月7日丁○○交付系爭支票予原告，原告於85年9月9日
    向台北銀行北投分行為付款提示，並將該筆款項存入該行第
    000000000000帳號（見本院卷一，第 106頁、見本院卷二，
    第102至107頁）。
  (八)本院於95年6月1日前往系爭房屋所在勘驗發現：現場為一個
    二層樓建物，一樓兩旁有增建鐵皮屋、設有廚房、浴室、起
    居室、公德堂（有人供奉牌位）、洗手台，一樓大殿供奉張
    先師等眾神12一樓前有「張府天師」、「慈善宮」、「濟公
    神師」三個匾額，一樓慈善宮住持為游振松。二樓為觀音佛
    堂之辦公使用，由己○○管理，室現由義工掌克斯住於二樓
    上方之小閣樓。
  (九)慈善堂目前使用範圍為坐落臺北市○○區○○路49號1 樓如
    附圖所示A、B、C、D、D1、F、F1部分，計 223.71平方公尺
    ，即系爭房屋。
四、本案之爭點為：
  (一)兩造是否曾就系爭房屋成立買賣契約？被告交付原告之系爭
    支票是否為買賣價金？
  (二)被告是否有權占有系爭房屋？
  (三)原告得否請求相當於租金之損害金？金額若干？
五、茲分別論述如下：
  (一)丁○○交付系爭支票予原告，乃為給付買受系爭房屋之價金
    。
  1.證人庚○○（85年間任慈善宮監察）、乙○○（原名王春田
    ，85年間任慈善宮監察）及辛○○（85年間任慈善宮財務）
    分別於本院證稱：系爭支票票款為慈善宮信眾供奉之款項，
    85年間因與鐵路局之租約到期，慈善宮必須搬遷，故委由當
    時之主任委員即丁○○與原告洽談買賣等相關事宜等情（見
    本院卷二，第53至61頁）；證人辛○○亦結證稱：伊於85年
    間任慈善宮財務，慈善宮的錢是由伊管理，為支付系爭支票
    票款，伊自原設於原台北市第七信合作社（下稱七信，現已
    併入安泰銀行）之活存帳戶轉帳650 萬元，匯入伊名義之七
    信甲存帳戶內等情（見本院卷二，第59頁）；又證人乙○○
    另證稱：原告領受系爭支票時，怕領不到錢，所以要伊等（
    即丁○○、乙○○、庚○○）在系爭支票上背書等語（見本
    院卷二，第54頁）。查上開證人證言內容，互核大致相符，
    復與系爭支票內容、背書情形、兌領過程均相符合，均堪認
    為真實可採。至其等證言雖有部分細節稍有出入，惟本件事
    實已歷十餘載，證人記憶難免疏略，尚不能以此即認其等證
    詞為不可採。
  2.原告雖主張系爭支票票款為丁○○資助之供養金，而非買賣
    系爭房屋之價金云云。惟查，倘若系爭支票為丁○○捐獻之
    供養金，則系爭支票焉須經乙○○、庚○○之背書？又訴外
    人徐佳慶雖以文件陳報：丁○○與原告會談及交付系爭支票
    時，伊陪同原告在場在場，伊可證明丁○○交付原告系爭支
    票，係贊助原告弘法之用，賣廟一說純屬被告杜撰（見本院
    卷二，第 144頁）。惟上開徐佳慶出具之文件，雖經我國駐
    外單位認證，然該文件之內容真正與否，並不在我國駐外單
    位證明之列，況且伊屬原告至親，復未到庭作證，是上開徐
    佳慶出具文件之內容，不足採信。此外，關於 650萬元供養
    金部分，原告並未舉證以實其說，僅空言主張，自非可採。
    準此可見，原告主張 650萬系爭支票票款為丁○○資助之供
    養金云云，實與經驗法則相左，不足憑信。
  3.佐諸原告未能提出其他證據，證明系爭支票票款為丁○○資
    助之供養金等情以觀，則被告等所稱丁○○交付系爭支票予
    原告，乃為給付買受系爭房屋之價金等情，應較符合常情，
    堪可採信。
  (二)被告基於買賣契約關係有權占有系爭房屋，原告請求被告遷
    讓交還系爭房屋，均屬無理由。
  1.按所有人對於無權占有或侵奪其所有物者，得請求返還之。
    占有人，其占有被侵奪者，得請求返還其占有物。民法第76
    7條前段、第962條前段分別定有明文。又系爭房屋未辦理建
    物第一次登記，無法為移轉之登記，然係由原告起造，原告
    仍為系爭房屋之所有人，以及系爭房屋現由被告占有使用等
    語，為兩造所不爭執。然而，承上(一)之結論，丁○○交付系
    爭支票予原告，乃為給付買受系爭房屋之價金，上開支系爭
    票款係出自台北慈善宮信眾供奉之款項，則被告林貴華、壬○○（現任台北慈善宮住持）抗辯其有權占有系爭房屋，堪
    信為真實可採。
  2.又按受任人因處理委任事務，所收取之金錢、物品及孳息，
    應交付於委任人。民法第541條第1項定有明文。原告主張伊
    與丁○○為系爭佛堂住持，於終止委任關係後（見本院卷一
    ，第33至40頁），有權請求丁○○返還系爭房屋，並提出臺
    北市佛教協會所屬團體會員繳納會費名冊（見本院卷二，第
    145 頁）為證。然查，原告與丁○○間委任關係存在事實，
    為丁○○否認，且據證人丙○○（85年間任職佛教協會會計
    ）到院證稱：伊不知悉85年 9月間系爭佛堂改聘住持一事（
    見本院卷二，第 132頁），原告提出之登記簿資料是伊私人
    之紀錄，謄自以前之資料，但沒有移交，伊現非檔案之負責
    人等語。是原告既未能提出其他證據證明伊與丁○○間有委
    任關係，則承上(一)之結論，丁○○係與原告就系爭房屋洽定
    買賣契約，而於給付系爭支票票款後，原告將系爭房屋點交
    予伊占有使用，應屬有據。從而，原告主張伊與丁○○間曾
    有委任關係，於終止委任關係後，有權請求丁○○返還系爭
    房屋，為無理由。
  3.再按借用人應於契約所定期限屆滿時，返還借用物；未定期
    限者，應於依借貸之目的使用完畢時返還之。但經過相當時
    期，可推定借用人已使用完畢者，貸與人亦得為返還之請求
    。借貸未定期限，亦不能依借貸之目的而定其期限者，貸與
    人得隨時請求返還借用物。民法第 470條雖定有明文。原告
    另主張：伊與丁○○間就系爭房屋有使用借貸契約關係存在
    ，於終止使用借貸關係後，有權請求丁○○返還系爭房屋云
    云。惟查，丁○○既否認伊曾與原告就系爭房屋訂立使用借
    貸契約，原告復未能提出證據證明伊與丁○○間有使用借貸
    契約存在，是則，原告主張於終止使用借貸關係後，有權請
    求被告丁○○返還系爭房屋，要屬無理由，至為明確。
  (三)原告請求被告連帶給付相當於租金，亦屬無理由。
    承上(二)所述，被告既基於買賣契約關係，得對原告主張有權
    占有系爭房屋，則其占有系爭房屋，即未自原告處獲得任何
    不當得利。是故，原告自無權向被告請求相當於租金之不當
    得利，更為明悉。
五、綜上所述，被告丁○○係基於買賣契約關係，有權占有系爭
    房屋，而壬○○（台北慈善宮現任住持）係自丁○○取得有
    占有，均非無權占有，可以認定。從而，原告依所有物返還
    請求權、借用人之返還義務、無權占有及不當得利之法律關
    係，訴請被告等應將坐落臺北市○○區○○路49號之系爭房
    屋（如附圖所示A 、B 、C 、D 、D1、F 、F1部分，計223.
    71平方公尺）遷讓交還原告，並應連帶給付原告自訴狀繕本
    送達之翌日起至返還系爭房屋之日止，按每個月6 萬元計算
    相當於租金之不當得利，為無理由，應予駁回。
六、原告受敗訴判決，其假執行之聲請即失所依據，應併予駁回
    。
七、本件為判決之基礎已臻明確，兩造其餘主張、陳述並所提證
    據，經審酌後，認均與本件之結論無礙，爰不再一一論述，
    附此敘明。
參、本院依職權定本件訴訟費用額為21,335元（即第一審裁判費
    17,335元、鑑定費4,000 元），應由敗訴之原告負擔。
肆、據上論結，原告之訴為無理由，依民事訴訟法第78條、第87
　　條第1 項判決如主文。
中　　華　　民　　國　　96　　年　　9 　　月　　28　　日
                  民事第一庭  法  官  洪舜帆
以上正本證明與原本無異。
如對本判決上訴，應於判決送達後20日內向本院提出上訴狀。
中　　華　　民　　國　　97　　年　　4 　　月　　21　　日
                              書記官  李明章
